臺灣高等法院臺南分院民事判決
110年度上字第62號
上  訴  人  蘇崇賢  
被 上訴 人  陳政良  
訴訟代理人  林建宏律師
上列當事人間請求返還借款事件，上訴人對於中華民國109年11
月30日臺灣臺南地方法院109年度訴字第1520號第一審判決提起
上訴，本院於110年10月20日言詞辯論終結，判決如下：
    主  文
上訴駁回。
第二審訴訟費用由上訴人負擔。
    事實及理由
一、被上訴人主張：兩造係高中同學，上訴人為經營事業，自民
    國101年12月起至104年1月止，陸續向被上訴人借款人民幣
    共計50萬元（下稱系爭50萬元），被上訴人並於前揭期間將
    借款自所有帳戶匯入上訴人所有或指定之帳戶，當時兩造並
    未約定何時還款，亦未約定借款利息。嗣後被上訴人屢次催
    請上訴人返還系爭50萬元，復於109年2月26日寄發存證信函
    予上訴人，催告上訴人於函到10日內返還系爭50萬元，均未
    獲置理等情。爰依消費借貸之法律關係，求為命上訴人給付
    系爭50萬元，及自109年10月24日起至清償日止，按週年利
    率百分之5計算之利息之判決（原審判命上訴人如數給付，
    上訴人聲明不服，提起上訴）。並答辯聲明：上訴駁回。
二、上訴人則以：被上訴人原在大陸地區深圳上班，嗣於105年5
    月至上訴人經營之寬瑩公司上班，共同投資經營網路平台，
    販售零售通路餐具，嗣於同年11月離開寬瑩公司。又上訴人
    於104年間投資人民幣200萬元於大陸地區廣州誠瀛晉酒店用
    品有限公司（下稱誠瀛晉公司），被上訴人認獲利良好，兩
    造乃合夥共同投資，被上訴人將款項匯入上訴人大陸地區上
    海之銀行帳戶後，上訴人隨即直接匯至誠瀛晉公司帳戶。被
    上訴人交付之系爭50萬元係投資款項，並非借款等語，資為
    抗辯。並上訴聲明：㈠原判決廢棄。㈡被上訴人在第一審之訴
    駁回。
三、兩造不爭執事項：
  ㈠被上訴人分別於101年（西元2012年）12月19日匯款人民幣（
    下同）2萬元、103年（西元2014年）9月12日匯款3萬元、同
    年9月20日匯款15萬元、同年12月9日、10日，各匯款5萬元
    、104年（西元2015年）1月10日、27日各匯款10萬元，總計
    匯款系爭50萬元予上訴人。
  ㈡兩造間曾為原審新北卷第49至57頁之通訊對話（上訴人主張
    有部分對話不完整）。
  ㈢被上訴人委請律師於109年2月26日寄發臺北體育場郵局第000
    228號存證信函予上訴人（新北市○○區○○路0段0000號5樓之1
    ，為上訴人住處之一），請求上訴人於文到後10日內返還系
    爭50萬元之借款；該存證信函於109年2月27日經同棟大樓管
    理員代收。
  ㈣就前揭不爭執事項㈠所示之系爭50萬元，上訴人迄今未給付被
    上訴人任何金錢（兩造對原因關係爭執如後）。
四、兩造爭執事項：
  ㈠被上訴人匯款系爭50萬元予上訴人之原因關係，係基於消費
    借貸契約關係或投資契約關係？
  ㈡被上訴人依消費借貸之法律關係，請求上訴人給付系爭50萬
    元，及自原審109年10月19日言詞辯論筆錄繕本送達翌日即1
    09年10月24日起至清償日止，按週年利率百分之5計算之利
    息，有無理由？
五、本院之判斷：
  ㈠按稱消費借貸者，謂當事人一方移轉金錢或其他代替物之所
    有權於他方，而約定他方以種類、品質、數量相同之物返還
    之契約，民法第474條第1項定有明文。次按當事人主張有利
    於己之事實者，就其事實有舉證之責任，民事訴訟法第277
    條前段亦定有明文。衡諸消費借貸契約為要物契約，但非要
    式契約，不以書面為必要，故原告主張與他造有金錢借貸關
    係存在者，應就其發生所須具備之特別要件即金錢之交付與
    借貸意思表示相互一致，負舉證之責任。如原告對於自己主
    張之事實，已盡證明之責後，他造對其主張，如抗辯其不實
    並提出反對之主張者，則他造對其反對之主張，亦應負反證
    之證明之責，此為舉證責任分擔之原則。
　㈡被上訴人主張兩造係高中同學，被上訴人於101年間經所屬公
    司指派前往大陸地區深圳工作，上訴人為經營事業，多次以
    需周轉貨款為由，自101年12月起至104年1月止，陸續向被
    上訴人借用系爭50萬元等情；雖經上訴人自承兩造為同學關
    係（見本院卷第65頁），但否認系爭50萬元為借款，並抗辯
    ：兩造係共同投資大陸地區事業，被上訴人為此才交付系爭
    50萬元予上訴人等語，則依前揭規定及說明，應由被上訴人
    就其交付系爭50萬元予上訴人之原因關係，係基於消費借貸
    契約關係之事實，負本證之舉證責任。經查：
　⒈根據兩造間所為：「被上訴人：之前放你那裏的50W人民幣我
    想拿一些回來，什麼時候方便啊？上訴人：年中吧。被上訴
    人：OK啊，記得留錢下來…我打算今年看看房子。」、「被
    上訴人：對了，最近家裡又在問那筆RMB50W了，最近能先給
    我一些嗎？大佬，那個錢什麼時候能給一些啊…，先給我個3
    0-50萬的，讓我好交差啊…。上訴人：哈，我叫會計師算一
    算還夠不夠支出，這個月要繳上半年的營所稅。」、「被上
    訴人：得讓我能交差啊。上訴人：我再問會計師結好了沒。
    被上訴人：嗯嗯，好，這禮拜可以嗎？我現在看到家人都要
    躲了，難過啊。」之通訊對話內容（見原審新北卷第49至51
    、57頁），足認被上訴人多次向上訴人催討返還系爭50萬元
    ，上訴人並未以兩造為投資關係而拒絕之，僅係避重就輕以
    其有營所稅待繳納為由，而拖延被上訴人請求返還系爭50萬
    元之時程。上訴人雖稱上開對話僅為部分對話，並不完整云
    云；然查，上開通訊對話內容係兩造間所為之對話，衡諸其
    內容連續，並無刪除或收回訊息，難謂不可採憑，且上訴人
    若認其不完整，自得提出其所稱之完整對話內容，而非空言
    指摘。
　⒉再者，參酌上訴人先抗辯：「被上訴人於105年5月提議至上
    訴人之公司上班，當下合作就是共同經營網路平台，販售一
    些零售通路的餐具。105年5月到11月的期間，每個月都是給
    被上訴人5萬元，他到底是員工還是投資者即股東，他來公
    司上班，工作內容就是審核公司員工拍的照片、整理的文件
    ，如果他不是股東，怎麼能做這麼輕鬆的工作」等語（見本
    院卷第65頁），顯係指稱被上訴人為上訴人公司之投資股東
    ，共同經營販售零售通路餐具之網路平台。惟當被上訴人質
    以兩造如為投資關係，為何被上訴人於105年11月間離開公
    司後，就無薪資或投資所得乙節，上訴人旋又改稱：「兩造
    在100年時以電話聯絡達成合作共識，當時雙方約定我投資2
    00萬元人民幣，被上訴人匯款50萬元人民幣，我評估過投資
    獲利大概是實拿8-12%的毛利。中國工廠那邊的訂單、營業
    額，實際投資金額來算，他承諾我20-25%的毛利，中間的落
    差主要是因為有匯款、其他作業的成本。我投資工廠的時間
    是在104年，投資廣州（佛山市三水區）的誠瀛晉公司。被
    上訴人會跟我合夥共同投資，是我有讓他知道我有做臺南擔
    仔麵在上海的餐廳，還有一個臺商在上海北外灘有一個浦華
    大飯店，當初他都有幫我做一些文書資料，他知道我在大陸
    地區有一些生意可以做，獲利上他也知道，進一步他才想說
    能不能投資。從104年投資，我匯款給誠瀛晉公司，我個人
    拿出200萬人民幣，被上訴人的錢是匯給我在上海的銀行的
    戶頭，我收到被上訴人的匯款後，就直接匯給誠瀛晉公司。
    」等語（見本院卷第66至67頁），顯又變更陳述辯稱兩造於
    100年間即有合作共識，嗣後並分別出資投資誠瀛晉公司云
    云。由是觀之，上訴人所稱之投資時間、投資對象、投資標
    的先後不一，互為矛盾，且與被上訴人交付系爭50萬元之時
    間未合，真實性顯有疑問。
  ⒊衡諸金錢消費借貸契約屆清償期後，應由借用人將借款本金
    如數返還貸與人，故其返還標的為確定金額；反觀投資契約
    ，涉及當事人須自負投資盈虧，故須計算投資損益後，方能
    確認應給付之金額為若干。依照上開調查證據之結果，兩造
    間並無就被上訴人之系爭50萬元該如何為投資盈虧之計算或
    有無獲利分紅等問題進行討論，僅係針對上訴人何時可以返
    還系爭50萬元予被上訴人為磋商，而此金額即為被上訴人交
    付予上訴人之本金金額，綜此可認，被上訴人主張上訴人為
    經營事業，多次以資金周轉為由，自101年12月起至104年1
    月止，陸續向被上訴人借用系爭50萬元，應較可信。至於上
    訴人雖提出「Vincent Chen」於103年6月10日、103年6月17
    日寄送予上訴人有關陸金所（大陸地區上海陸家嘴國際金融
    資產交易市場股份有限公司）投資方案參考、投資分期試算
    表等資訊（見本院卷第147至149頁），縱認其所稱「Vincen
    t Chen」即為被上訴人乙節屬實，然而參之被上訴人前曾於
    大陸地區華潤元大基金管理有限公司工作（見本院卷第99頁
    在職證明），被上訴人傳送之上開資訊與上訴人前揭所述有
    何關聯性，未見上訴人提出反證以實其說，亦與上訴人所稱
    兩造合作投資時間及被上訴人實際交付系爭50萬元時點未盡
    相合，此外，上訴人亦僅空口辯稱兩造大都使用SKYPE及騰
    訊QQ等通訊軟體聯繫討論投資問題及利潤分配，然並未提出
    反證證明之，是均不足依此而為有利於上訴人之認定。因之
    ，上訴人抗辯被上訴人交付之系爭50萬元係投資款項云云，
    要難憑信。
　㈢又按消費借貸未定返還期限者，借用人得隨時返還，貸與人
    亦得定1個月以上之相當期限，催告返還；遲延之債務，以
    支付金錢為標的者，債權人得請求依法定利率計算之遲延利
    息；應付利息之債務，其利率未經約定，亦無法律可據者，
    週年利率為百分之5，民法第478條後段、第233條第1項前段
    、第203條分別定有明文。所謂貸與人得定1個月以上之相當
    期限催告返還，非謂貸與人之催告必須定有期限，祇須貸與
    人有催告之事實，而催告後已逾1個月以上相當期限者，即
    認借用人有返還借用物之義務（最高法院73年台抗字第413
    號判例意旨參照，依據108年1月4日修正，108年7月4日施行
    之法院組織法第57條之1第2項，其效力與未經選編為判例之
    最高法院裁判相同）。查被上訴人係基於兩造間之消費借貸
    契約關係，而將系爭50萬元交付上訴人，已如前述，又被上
    訴人自承兩造並未約定清償日（見原審卷第80頁），上訴人
    亦自認其就系爭50萬元迄今未給付被上訴人任何金錢（見兩
    造不爭執事項㈣），則被上訴人本於消費借貸之法律關係，
    自得定1個月以上之相當期限催告返還之。參諸被上訴人已
    於109年2月26日寄發存證信函催告上訴人返還借款，經上訴
    人於翌日收受（見兩造不爭執事項㈢），於經過1個月之相當
    期限即同年3月27日止，應認此未定期限之消費借貸契約已
    經催告屆期，惟上訴人迄未清償，應自翌日即109年3月28日
    起負遲延責任。則被上訴人併請求上訴人給付自原審109年1
    0月19日言詞辯論筆錄繕本送達上訴人之翌日即109年10月24
    日（見原審卷第63頁送達證書）起至清償日止，按週年利率
    百分之5計算之法定遲延利息，於法即屬有據。
六、綜上所述，被上訴人依消費借貸之法律關係，請求上訴人給
    付系爭50萬元，及自109年10月24日起至清償日止，按週年
    利率百分之5計算之利息，為有理由，應予准許。從而原審
    為上訴人敗訴之判決，並依聲請為假執行之宣告，核無不合
    。上訴論旨指摘原判決不當，求予廢棄改判，為無理由，應
    駁回上訴。
七、本件事證已臻明確，兩造其餘之攻擊或防禦方法及所用之證
    據，經本院斟酌後，認為均不足以影響本判決之結果，爰不
    逐一論列，附此敘明。
八、據上論結，本件上訴為無理由，依民事訴訟法第449條第1項
    、第78條，判決如主文。
中　　華　　民　　國　　110 　年　　11　　月　　3 　　日
                  民事第六庭    審判長法  官  藍雅清
                     
                                      法  官  陳春長

                                      法  官  張季芬
上為正本係照原本作成。
上訴人如不服本判決，應於收受送達後20日內向本院提出上訴書
狀，其未表明上訴理由者，應於提出上訴後20日內向本院補提出
理由書狀（均須按他造當事人之人數附繕本）上訴時應提出委任
律師或具有律師資格之人之委任狀；委任有律師資格者，另應附
具律師資格證書及釋明委任人與受任人有民事訴訟法第466條之1
第1項但書或第2項（詳附註）所定關係之釋明文書影本。如委任
律師提起上訴者，應一併繳納上訴審裁判費。
被上訴人不得上訴。　　　　　　　　　　　　　
中　　華　　民　　國　　110 　年　　11　　月　　3 　　日

                                      書記官  郭馥萱
【附註】
民事訴訟法第466條之1：
⑴對於第二審判決上訴，上訴人應委任律師為訴訟代理人。但上
  訴人或其法定代理人具有律師資格者，不在此限。
⑵上訴人之配偶、三親等內之血親、二親等內之姻親，或上訴人
  為法人、中央或地方機關時，其所屬專任人員具有律師資格並
  經法院認為適當者，亦得為第三審訴訟代理人。
民事訴訟法第466條之2第1項：
上訴人無資力委任訴訟代理人者，得依訴訟救助之規定，聲請第
三審法院為之選任律師為其訴訟代理人。